【裁判字號】    92,易,442
【裁判日期】    920709
【裁判案由】    偽造文書
【裁判全文】
臺灣高雄地方法院刑事判決                 九十二年度易字第四四二號
    公  訴  人  臺灣高雄地方法院檢察署檢察官
    被      告  甲○○
右列被告因偽造文書案件，經檢察官提起公訴（九十一年度偵字第二０四０二號），
本院判決如左：
    主  文
甲○○連續違反不得使大陸地區人民非法進入臺灣地區之規定，處有期徒刑陸月，如
易科罰金，以佰元折算壹日。
    事  實
一、甲○○為牟取不法利益，明知李菊梅（西元一九八０年十月二十七日生，現已遺
    返大陸）係大陸地區人民，且知大陸地區人民非經臺灣地區主管機關許可，不得
    進入臺灣地區，卻為達使李菊梅入境臺灣地區非法工作之目的，而基於使大陸地
    區人民非法進入臺灣地區之犯意，並與李菊梅共同基於明知為不實之事項而使公
    務員登載於職務上所載公文書並加以行使之概括犯意聯絡，在並無與李菊梅結婚
    真意之情形下，先由甲○○於民國（下同）九十年三月七日，攜帶單身證明文件
    ，搭機前往大陸廣西省桂林市，與李菊梅共同向中國大陸地區廣西省桂林市民政
    局聲請辦理結婚登記手續，並於同日向廣西省桂林市公證處取得結婚公證書。甲
    ○○於取得上開公證書之後隨即返回台灣，持上開公證書前往財團法人海峽交流
    基金會認證，並連續先於九十年三月二十七日，持結婚公證書及財團法人海峽交
    流基金會證明書等資料，前往高雄市左營區戶政事務所，填具「結婚登記申請書
    」，申請辦理結婚之戶籍登記，致使不知情之該管承辦戶籍登記之公務員，將該
    不實之事項，登載於職務上所掌之公文書戶籍登記簿等文件，足以生損害於戶政
    機關對戶籍管理之正確性。甲○○嗣即於同年四月七日，將前開公務員登載不實
    之戶籍謄本等公文書持以行使，並以配偶來台探親名義，填具「大陸地區人民進
    入臺灣地區保證書」，向轄區高雄市政府警察局左營分局啟文派出所申請，致該
    派出所不知情之警員，在上開具有公文書性質之保證書上簽註「經詢保證人甲○
    ○：渠與被保證人李菊梅係夫妻關係，願意完全負起保證人責任」等不實之事項
    ，足以生損害於高雄市政府警察局左營分局啟文派出所對於大陸地區人民進入臺
    灣地區管理之正確性；取得保證書之證明後，連同甲○○國民身分證、戶籍謄本
    、李菊梅之中華人民共和國居民身分證等資料，另於九十年四月九日，填具「大
    陸地區人民進入臺灣地區旅行證申請書」，再持向內政部警政署入出境管理局，
    以探親為由，申請大陸地區女子李菊梅入境來臺，使該管公務員不知有偽，而予
    審查後核准發給九０入出字第三三八０八二四七號之「中華民國臺灣地區旅行證
    」公文書，且該「中華民國臺灣地區旅行證」公文書上登載有「探親」之不實事
    由，致李菊梅得以探親名義作掩飾，行使該不實登載之公文書，於九十年六月四
    日搭飛機進入臺灣地區。其上開行使使公務員登載不實公文書之行為，均足生損
    害於戶政機關對戶籍管理及入出境管理局對大陸地區人民入出境臺灣地區管理之
    正確性。
二、李菊梅於右開入境臺灣後，並未與甲○○同居共同生活。其後李菊梅旋於九十年
    十月八日自高雄小港國際機場離境；甲○○續承上開犯意，再以上開相同之手法
    ，於九十一年四月四日，持前開公務員登載不實之戶籍謄本等公文書以行使，以
    配偶來台探親名義，填具「大陸地區人民進入臺灣地區保證書」，向轄區高雄市
    政府警察局三民第一分局十全路派出所申請，致該派出所不知情之警員，在上開
    具有公文書性質之保證書上簽註「經詢保證人甲○○：渠與被保證人李菊梅係夫
    妻關係，願意完全負起保證人責任」等不實之事項，足以生損害於高雄市政府警
    察局三民第一分局十全路派出所對於大陸地區人民進入臺灣地區管理之正確性；
    取得證明後，於九十一年四月八日，連同甲○○國民身分證、戶籍謄本、李菊梅
    之中華人民共和國居民身分證等資料，另填具「大陸地區人民進入臺灣地區旅行
    證申請書」，復持向內政部警政署入出境管理局，再以探親為由，申請大陸地區
    女子李菊梅入境來臺，使該管公務員不知有偽，而予審查後核准發給九一入出字
    第三三八０三九三七號之「中華民國臺灣地區旅行證」公文書，且該「中華民國
    臺灣地區旅行證」公文書上亦登載有「探親」之不實事由，致李菊梅得以探親名
    義作掩飾，行使該不實登載之公文書，於九十一年七月一日搭飛機進入臺灣地區
    ，其上開行使使公務員登載不實公文書之行為，均足生損害於戶政機關對戶籍管
    理及入出境管理局對大陸地區人民入出境臺灣地區管理之正確性。嗣於九十一年
    七月十一日晚間十一時許，經警在高雄市前金區○○○路一四五號十樓之四「儷
    仕美容休閒中心」，查獲陳億通（另案經檢察官聲請簡易判決處刑）未經許可僱
    佣大陸地區女子李菊梅在該處工作，始循線查獲上情。
三、案經高雄市政府警察局新興分局報告臺灣高雄地方法院檢察署檢察官偵查起訴。
    理  由
一、訊據被告甲○○雖坦承伊確有於九十年三月七日與大陸地區女子李菊梅在中國大
    陸地區廣西省桂林市民政局辦理結婚登記手續，並於同日向廣西省桂林市公證處
    取得結婚公證書，嗣取得上開公證書之後隨即返台，並持上開公證書前往財團法
    人海峽交流基金會辦理認證，復於九十年三月二十七日，持結婚公證書及財團法
    人海峽交流基金會證明書等資料，前往高雄市左營區戶政事務所，填具「結婚登
    記申請書」，申請辦理結婚之戶籍登記，使該管承辦戶籍登記之公務員，將其與
    李菊梅結婚之事項，登載戶籍登記簿等文件，後再以上開戶籍謄本，並以配偶來
    台探親名義，分別於九十年四月七日及九十一年四月七日填具「大陸地區人民進
    入臺灣地區保證書」，分別向轄區高雄市政府警察局左營分局啟文派出所及三民
    第一分局十全路派出所申請取得證明各情。被告亦坦認：分別於九十年四月九日
    及九十一年四月八日，曾陸續持其之國民身分證、戶籍謄本及李菊梅之中華人民
    共和國居民身分證等資料，另填具「大陸地區人民進入臺彎地區旅行證申請書」
    ，再向內政部警政署入出境管理局，以探親為由，申請李菊梅入境來臺，且該管
    公務員亦核准分別發給九０入出字第三三八０八二四七號及九一入出字第三三八
    ０三九三七號之「中華民國臺灣地區旅行證」公文書，致李菊梅分別於九十年六
    月四日及九十一年七月一日搭飛機進入臺灣地區各情。惟矢口否認有何犯罪情事
    ，並辯稱：伊確有與李菊梅結婚之真意，並非以假結婚之方式使李菊梅取得配偶
    之身分而入境臺灣，之前是伊住處大樓的一位管理員綽號「胖子」之成年男子介
    紹伊去大陸結婚的，因為「胖子」也是娶大陸老婆，感覺不錯，才介紹伊去，伊
    因為有一位五歲的小孩要照顧，才決定要娶大陸老婆，沒想到結婚後，李菊梅嫌
    棄伊身上有脂肪瘤，家境又不好，才會離家出走，李菊梅到臺灣後有與伊住在果
    峰街，但辦完戶口後，因家裏空間很小，就先讓朋友帶李菊梅回家，而沒有立刻
    接李菊梅回家，惟現在忘了該名朋友之名字，亦不知當時該朋友住在那裏，不知
    李菊梅為何會在警訊時供陳與伊是假結婚，李菊梅離家後有去果峰街上之派出所
    報案，並向警察表示要與李菊梅離婚，第二次申請李菊梅來臺灣，就是要辦理離
    婚，又因為不知法律，又不知李菊梅係何時到臺灣，故方未辦理離婚手續，後來
    想想可能是被「胖子」詐騙及利用云云。惟查：
（一）就被告曾於九十年三月七日與大陸地區女子李菊梅在中國大陸地區廣西省桂林
      市民政局辦理結婚登記手續，並於同日向廣西省桂林市公證處取得結婚公證書
      ，嗣取得上開公證書之後隨即返台，並持上開公證書前往財團法人海峽交流基
      金會辦理認證，復於於九十年三月二十七日，持結婚公證書及財團法人海峽交
      流基金會證明書等資料，前往高雄市左營區戶政事務所，填具「結婚登記申請
      書」，申請辦理結婚之戶籍登記，使該管承辦戶籍登記之公務員，將其與李菊
      梅結婚之事項，登載戶籍登記簿等文件，後再分別以上開戶籍謄本，先後二次
      以配偶來台探親名義，填具「大陸地區人民進入臺灣地區保證書」，分別向轄
      區高雄市政府警察局左營分局啟文派出所及三民第一分局十全路派出所申請取
      得證明，復分別於九十年四月九日及九十一年四月八日，陸續持其之國民身分
      證、戶籍謄本及李菊梅之中華人民共和國居民身分證等資料，另填具「大陸地
      區人民進入臺彎地區旅行證申請書」，再向內政部警政署入出境管理局，以探
      親為由，申請李菊梅入境來臺，且該管公務員亦核准分別發給九０入出字第三
      三八０八二四七號及九一入出字第三三八０三九三七號之「中華民國臺灣地區
      旅行證」公文書，而李菊梅亦分別於九十年六月四日及九十一年七月一日搭飛
      機進入臺灣地區之事實，除據被告坦承不諱外，尚有內政部警政署入出境管理
      局九十二年二月二十五日境信昌字第０九二０００七四五八號函及隨函附送之
      相關資料（內含大陸地區人民進入臺灣地區旅行證申請書二份、結婚證明書、
      大陸地區人民進入臺灣地區保證書二份、入出境資料等）、高雄市左營區戶政
      事務所九十二年三月十九日高市左戶字第０九二０００一八九三號函及隨函附
      送之資料（內含結婚登記申請書、財團法人海峽交流基金會證明、中華人民共
      和國廣西省桂林市公證處公證書及戶籍謄本等）等在卷可稽，被告此部分之自
      白應為真實而可採信，此部分之事實，已足堪認定。
（二）被告雖辯稱其與李菊梅確有結婚之真意方辦理結婚登記，並申請將李菊梅其接
      至臺灣居住云云，然查：
    (一)證人即與被告在大陸地區廣西省桂林市民政局辦理結婚之李菊梅於前開時、地
      因違法工作為警查獲後，於警訊時供陳：與甲○○是在大陸經由一友人介紹認
      識，也是朋友一手辦理結婚手續的，來臺灣的目的是為了工作，因朋友說以結
      婚名義可以來台工作，所以與甲○○辦理假結婚，並以此入境，來臺灣後並未
      與甲○○同住，甲○○帶我去辦理戶口後就沒見過他，我自己找工作地點及居
      住地等語（見警卷所附李菊梅九十一年七月二十七日警訊筆錄）。
    (二)依被告自承，李菊梅於九十年及九十一年間二次來臺時，其均未至機場接機，
      且在辦理戶口登記後，係先由不知名之朋友帶李菊梅帶至不詳地點之住所，未
      立刻偕同李菊梅回家等語（見本院九十二年五月二十八日訊問筆錄），果被告
      確有與李菊梅結婚真意，且已於大陸地區完成結婚之手續，為何在大費周章，
      經重重程序，申請李菊梅來臺，而當李菊梅遠渡重洋而赴臺灣地區之際，在對
      臺灣地區並不熟悉之情形下，被告竟未前往接機，又在李菊梅至大陸地區來臺
      後，被告亦未偕同返家，共享家庭生活，而任由李菊梅居於不知名之人之不詳
      住所，被告之舉，顯有違常情。
    (三)再者，被告雖陳李菊梅在第一次來臺而離家後，伊曾在李菊梅離家半年後，至
      高雄市○○街上之派出所報案云云，惟經本院向高雄市政府警察局鼓山分局及
      左營分局函查之結果，高雄市○○街，係屬高雄市政府警察局左營分局之轄區
      ，而高雄市○○街上，僅有高雄市政府警察局左營分局所轄之啟文派出所，惟
      高雄市政府警察局左營分局啟文派出所於九十、九十一年間，並未有被告向該
      派出所報案協助查尋失蹤人口之紀錄，此有高雄市政府警察局鼓山分局九十二
      年六月三日高市警鼓分三字第０九二０００八三０四號函、高雄市政府警察局
      左營分局九十二年六月九日高市警左分三字第０九二０００九三七九號、九十
      二年六月九日高市警左分三字第０九二０００九三八０號函及高雄市政府警察
      局左營分局交辦案件通知單二份附卷可稽；果被告與李菊梅確係有結婚之真意
      ，而如同被告所辯，第一次申請李菊梅來臺係為共同生活，而因為辦理離婚方
      第二次申請李菊梅來臺云云，則當李菊梅第一次離家後，被告在李菊梅係大陸
      地區人士，且來臺未久，對周遭生活環境尚未熟稔之情形下，為免其發生危險
      ，並求及早尋得李菊梅，理應報警協助，被告竟未為之，而在第二次申請李菊
      梅來臺為求辦理離婚之情形下，不僅未前往機場接機，甚至不知李菊梅究係何
      時來臺，均與常情有違，足見其上開所辯並無可信之處。
    (四)佐以大陸地區女子李菊梅於九十一年七月一日第二次入境臺灣地區後，未久旋
      即於同年七月十一日晚間十一時許，經警查獲其在高雄市前金區○○○路一四
      五號十樓之四「儷仕美容休閒中心」非法工作，而從事與入境目的事項不符之
      活動，此有李菊梅於上開時地為警查獲後之警訊筆錄一份在卷可稽，益見證人
      李菊梅於前開於警訊時所為之證述為真，當時被告與李菊梅應無結婚之真意，
      而結婚之外觀純係為使大陸地區人士李菊梅得以不實之「探親」名義來臺爾。
    (五)綜上所述，足見被告與大陸地區女子李菊梅於九十年間，並無結婚之真意。
（三）按中華民國憲法第四條明文規定：「中華民國領土，依其固有之疆域，非經國
      民大會之決議，不得變更之」，而國民大會亦未曾為變更領土之決議。又中華
      民國憲法增修條文第十一條復規定：「自由地區與大陸地區間人民權利義務關
      係及其他事務之處理，得以法律為特別之規定」，且臺灣地區與大陸地區人民
      關係條例第二條第二款更指明：「大陸地區：指台灣地區以外之中華民國領土
      」，揭示大陸地區仍屬我中華民國之領土；該條例第七十五條復規定：「在大
      陸地區或在大陸船艦、航空器內犯罪，雖在大陸地區曾受處罰，仍得依法處斷
      。但得免其刑之全部或一部之執行」，據此，大陸地區現在雖因事實上之障礙
      ，為我國主權所不及，但在大陸地區犯罪，仍應受我國法律之處罰，即明示大
      陸地區猶屬我國領域，並未對其放棄主權，自不得將法權因事實上之障礙所不
      及，與領域外之地混為一談。依上開見解，中華民國台灣地區人民在大陸地區
      之法律行為，應依中華民國法律規範。而依照我國民法之規定，在雙方均無結
      婚真意之情形下所辦理之假結婚，係屬無效婚姻，亦無可疑。況按臺灣地區人
      民與大陸地區人民結婚之方式及其他要件，依行為地之規定，臺灣地區與大陸
      地區人民關係條例第五十二條第一項定有明文。而大陸地區現施行之中華人民
      共和國民法通則第五十八條第一項第四款規定：「惡意串通，損害國家、集體
      或第三人利益之行為無效」，依此說明，可知在大陸地區假結婚亦屬無效。查
      本案被告甲○○係在臺灣地區設有戶籍之臺灣地區人民，李菊梅則為大陸地區
      人民，其二人在大陸地區廣西省桂林市結婚，依上開規定，其結婚之要件，如
      依我國法律規定係無效，即依臺灣地區與大陸地區人民關係條例第五十二條第
      一項規定而須依行為地即大陸地區之法律規定時，因其二人雖曾為結婚登記，
      實則彼等並無結婚之合意，而係出於虛偽之共謀，其目的在於使李菊梅得以申
      請來臺，已如前所述，則被告與李菊梅間結婚之行為，乃係惡意串通之行為，
      揆諸大陸地區上開法律規定，亦應屬無效。
（四）又雖依內政部警政署入出境管理局曾函示稱：審查大陸配偶以探親名義來臺，
      內政部警政署入出境管理局受理大陸地區人民來臺申請案，依書面資料審查，
      遇可疑案件時，得函請所轄警察局調查，如有必要，亦得依行政程序法之規定
      ，以書面通知當事人陳述意見及提供必要之資料，業經內政部警政署入出境管
      理局九十一年十一月一日境平盛字第０九一００八四一０六號函函示明確；惟
      婚姻關係是否存在及有效，僅法院得為實質之認定，內政部警政署入出境管理
      局對於本案被告與李菊梅之婚姻關係是否存在及有效，並無實質認定之權限。
      亦因此，被告明知與大陸地區人士李菊梅並無結婚之真意，竟共謀辦理假結婚
      ，並持結婚證書等文件申辦結婚登記，使該管公務員將此不實事項登載於戶籍
      登記簿，並持上開記載不實之戶籍登記簿所製作之戶籍謄本行使，分別向內政
      部警政署入出境管理局以探親為由，申請大陸地區女子李菊梅入境來臺，並使
      該管公務員在不知情之情形下，核發九０入出字第三三八０八二四七號及九一
      入出字第三三八０三九三七號之「中華民國臺灣地區旅行證」公文書，並於其
      上登載「探親」之不實事項，嗣李菊梅即持右開內容不實之旅行證行使供境管
      人員查驗，才會構成使公務員登載不實公文書之犯行，並足以生損害於戶政機
      關管理戶籍及入出境管理局管理入出境資料之正確性。至於內政部警政署入出
      境管理局如何依照大陸地區人民進入臺灣地區許可辦法之相關規定，審查是否
      核准大陸地區人民進入臺灣地區，乃其本於上開許可辦法而為行政裁量之結果
      ，內政部警政署入出境管理局對於本案被告與李菊梅之婚姻關係是否存在及有
      效，並無實質認定之權限，應無可疑，合併敘明。
（五）再按，臺灣地區與大陸地區人民關係條例第七十九條第一項處罰違反同條例第
 十五條第一款所定使大陸地區人民非法進入臺灣地區罪，凡非經合法手續進入
      者皆包含之，若使大陸地區人民以假結婚真入境之脫法方式，進入臺灣地區，
      即該當本罪，自不以偷渡進入為限（最高法院九十年度台上字第三一八０號判
      決參照）。被告以上述假結婚之方式，讓大陸地區人民李菊梅得以探親名義申
      請入境臺灣地區，入境方式及手續形式雖均合法，惟實質上形同以非法手段使
      大陸地區人民進入臺灣地區，是被告此部分之犯行係違反右開條例第十五條第
      一款之規定，應依同條例第七十九條第一項之規定論處。
二、核被告甲○○上開所為，係犯違反臺灣地區與大陸地區人民關係條例第七十九條
    第一項處罰違反同條例第十五條第一款所定使大陸地區人民非法進入臺灣地區罪
    及刑法第二百十六條、第二百十四條之行使使公務員登載不實公文書罪。至於被
    告在共同行使上開使公務員登載不實公文書之前，明知為不實事項而使公務員登
    載不實之低度行為，均已被嗣後行使上開不實登載公文書之高度行為所吸收，應
    不另論罪。又被告先後二次使大陸地區人民李菊梅非法進入臺灣地區及多次行使
    使公務員登載不實公文書之犯行，犯罪時間均緊接，且犯罪構成要件亦相同，顯
    皆係基於概括之犯意反覆而為，均應依刑法第五十六條連續犯之規定，論以一罪
    ，並加重其刑。又被告就上開使公務員登載不實及行使使公務員登載不實公文書
    之犯行，與大陸人士李菊梅二人間，互有犯意聯絡與行為分擔，均為共同正犯；
    被告所犯使大陸地區人民非法進入臺灣地區及行使使公務員登載不實公文書二罪
    間，有方法結果之牽連關係，為牽連犯，應依刑法第五十五條之規定，從較重之
    使大陸地區人民非法進入臺灣地區罪處斷。公訴人雖未就被告所為違反臺灣地區
    與大陸地區人民關係條例第七十九條第一項處罰違反同條例第十五條第一款所定
    使大陸地區人民非法進入臺灣地區罪起訴，惟此部分之犯行，與經公訴人起訴之
    刑法第二百十六條、第二百十四條之行使使公務員登載不實公文書罪有牽連犯之
    裁判上一罪之關係，已如前述，依審判不可分之關係，本院自得一併加以審判，
    併此敘明。審酌被告犯罪後猶否認犯行態度欠佳，且連續行使不實內容之公文書
    ，使大陸人民來臺非法工作，影響非小，惟念及其行使不實之公文書使大陸人士
    來臺之人數僅有一人，且該大陸人士李菊梅均在入境未久後即離境，所造成之損
    害尚非鉅大等一切情狀，量處如主文所示之刑，併諭知易科罰金之折算標準，以
    為懲儆。
三、據上論斷，應依刑事訴訟法第二百九十九條第一項前段，臺灣地區與大陸地區人
    民關係條例第十五條第一款、第七十九條第一項，刑法第十一條前段、第五十六
    條、第二百十六條、第二百十四條、第四十一條第一項前段、第五十五條，罰金
    罰鍰提高標準條例第二條，判決如主文。
本案經檢察官井天博到庭執行職務。
中      華      民      國    九十二      年      七    月      九      日
                                  臺灣高雄地方法院刑事第六庭
                                      法  官  李怡諄
右正本證明與原本無異。
如不服本判決，應於判決送達後十日內，向本院提出上訴狀。
                                      書記官  陳孟瑩
中    華    民    國    九十二    年      七       月        九        日
附錄本件論罪條文：
臺灣地區與大陸地區人民關係條例第七十九條
違反第十五條第一款規定者，處五年以下有期徒刑、拘役或科或併科新台幣五十萬元
以下罰金。
以犯前項之罪為常業者，處一年以上七年以下有期徒刑，得併科新台幣一百萬元以下
罰金。
第一項之未遂犯罰之。


司法院資訊處製作；財團法人民間司法改革基金會備份。
